【裁判字號】    97,婚,424
【裁判日期】    980824
【裁判案由】    離婚
【裁判全文】
臺灣臺南地方法院民事判決               97年度婚字第424號
原      告  乙○○
被      告  甲○○
上列當事人間請求離婚事件，經本院於民國98年8月10日言詞辯
論終結，判決如下：
    主      文
准原告與被告離婚。
訴訟費用新臺幣仟元由被告負擔。
    事實及理由
壹、程序方面：
一、按臺灣人民與大陸人民間之民事事件，除本條例另有規定外
    ，適用臺灣之法律；判決離婚之事由，依臺灣之法律，臺灣
    地區與大陸地區人民關係條例第41條第1項、第52條第2項分
    別定有明文。查原告係臺灣人民，被告則為大陸人民，有原
    告所提戶籍謄本及結婚公證書附卷可稽，則本件離婚事件自
    應適用我國法律，先此敘明。
二、又被告經合法通知，未於言詞辯論期日到場，核無民事訴訟
    法第386條所列各款情形，爰依原告聲請由其一造辯論而為
    判決。
貳、實體方面：
一、原告主張：
(一)原告與被告於民國89年4月6日結婚，兩造婚後初尚融洽，原告
  原從事旅遊司機工作，每月月休3天均會帶被告至台灣各地旅
  遊，後原告改至台南市○○路○段「三華駕訓班」擔任汽車駕
  駛教練，並介紹被告至該駕訓班擔任會計工作，嗣於95年底，
  被告與原告及原告之兄姐商量欲至大陸深圳開設小吃餮廳，原
  告投資新台幣 (下同)15 萬元，不足部分經被告向原告之大姐
  借款後，被告即返回大陸開店。被告返回大陸後，原告均以手
  機與被告聯絡，被告偶爾會打電話給原告，96年2月過年時，
  原告至大陸探視被告，被告替原告訂房住宿，當時被告均於深
  夜返回住處與原告相聚，其中有一次被告至非常晚還未返回訂
  房處，原告於整理被告隨身攜帶之小包包發現內有保險套，因
  原告從不使用保險套，故於被告回來後詢問被告，被告稱是其
  姊的，原告不疑有他。而被告告訴原告，工作累又沒賺什麼錢
  ，原告遂要求被告一同返台，但被告藉口身分證丟掉拒絕返台
  ；97年2月過年時，原告曾打電話至大陸要被告回台一起過年
  ，又遭被告以身分證丟掉為藉口拒絕，原告雖無奈但無法勉強
  被告，同年3月，原告又撥打手機給被告，被告之手機已停止
  使用，原告隨即打電話至被告娘家，經被告娘家告知，不知被
  告去向，被告亦未與家人聯絡，原告至今仍無法聯絡被告，原
  告之大姐曾與被告之娘家聯繫，均無被告之聯絡方式及消息。
(二)被告於95年底返回大陸後即漸漸與原告疏遠，更於97年3月即
  音訊全無，且被告之娘家亦不願告知被告之聯絡方式，顯見被
  告不但有違背同居義務之客觀事實，更有拒絕同居之主觀情事
  ，又被告故意停止手機號碼，無故失蹤，原告遍尋不著，兩造
  婚姻已生破綻而無回復之希望，並達客觀上難以維持婚姻之程
  度，為此依民法第1052條第1項第5款、第2項之規定提起本件
  訴訟。
(三)聲明：請准原告與被告離婚。
二、被告方面：被告未於言詞辯論期日到場，亦未提出書狀作何
    聲明或陳述。
三、得心證之理由：
(一)查原告主張兩造於89年4月6日結婚，婚姻關係現仍存續中之事
  實，此據原告提出戶籍謄本、廣西省壯族自治區桂林市公證處
  公證書、財團法人海峽交流基金會證明書各1件為證，並經本
  院向台南市東區戶政事務所調取兩造結婚登記資料，經該所以
  97年7月8日南市東戶三字第09700043030號函檢附兩造之結婚
  登記申請書、廣西省壯族自治區桂林市公證處公證書、財團法
  人海峽交流基金會證明書供參，此一事實自堪信為真實。
(二)原告次主張被告婚後來台同住，初時感情尚融洽，惟被告約於
  95年底以開設小吃餐廳為由，返回大陸，初尚偶爾打電話聯繫
  ，伊並曾於96年2月份探視被告，惟其後伊要求被告返台同住
  ，均遭被告拒絕，嗣自97年3月份起，被告即將所辦手機停話
  ，此後未與伊聯絡，不知去向等情，此據證人即原告姊姊潘曼
  巧證述：「（兩造婚後感情如何？）原來在臺灣的時候很好，
  被告過來也很乖巧，我們對被告也很好，但是因為入籍的問題
  ，被告一段時間必須出境，我原本也是善意，我鼓勵被告在中
  國可以經營一點小生意，被告跟我說，她在大陸加工區的附近
  開自助餐，當時原告也有過去看，我有給被告二、三十萬元的
  資金，加上被告當時在臺灣也有打工賺一點錢。現在有無繼續
  經營，我不清楚，被告現在沒有訊息了，她是約二年前回大陸
  的，回大陸半年多後有回來一次，我當時跟她在聊，聽她的意
  思是缺少資金購買設備，所以我又拿了十萬元給被告，且這中
  間也有電話聯絡，都是我打過去的，她跟我說生意做的不錯。
  不過約今（97）年二、三月清明節之前就聯絡不上了，被告原
  本跟我說要回來掃墓。」「 (被告回去大陸沒有回台，你有無
  跟被告說，要她回來與原告同住？)有，她有跟我說要回來，
  也將店頂給她妹妹，被告自己去上班，第一次，被告跟我說要
  回來，她說機票都買好了，但是原告要去機場接她，結果被告
  就打電話說，她的皮包被扒了，所以她回不來，這是去年六、
  七月左右，去年七月我女兒要結婚，被告也很高興，跟我說她
  要回來參加婚禮，不過回來的前一天她就打電話說，她的皮包
  被扒，身分證也不見了，所以回不來。之後被告還是一直說他
  要回來臺灣，今年二、三月的時候，被告說她的身分證拿到了
  ，她要回來，但是後來電話就打不通了。我有打電話回去鄉下
  問被告的母親，她母親表示，她也不知道被告的去向，被告也
  沒有回桂林的鄉下。」另證人黃振益亦證述：「我之前經常去
  原告家泡茶，感覺上被告很賢慧，被告有時候會來公司看原告
  ，在休息室的時候，我們會在休息室聊天，感覺上兩造感情不
  錯，不過後來前一陣子，我有聽原告說被告去大陸做生意，有
  一段時間被告說要回來，不過回來的前一天說身分證不見了，
  沒有辦法回來。去年我們公司有舉辦去桂林旅遊，當時被告也
  有過來陪我們玩三天，感覺上兩造當時感情很好，後來我們要
  離開的時候，被告在飯店門口哭，感覺上她很捨不得，因為被
  告無法跟我們回來，後來就沒有被告的消息了，原告有要與被
  告聯絡，但是後來就聯絡不上。」等語；再依本院調取被告之
  入出境資料所示，被告初於89年7月12日入境，嗣後多次入出
  境，最後一次則於96年1月11日出境，此後即無入境資料，此
  有內政部入出國及移民署97年7月30日移署出停泰字第0971130
  0480號函所附被告之入出境資料在卷可參。上開被告最後一次
  出境日期即96年1月11日，雖與原告主張被告是於95年底返回
  大陸之陳述，略有出入，惟此或係因時日已久，對實際之出入
  時間難以清楚記憶所致，此尚無阻於被告長期出境，拒不返台
  同住之事實，綜上所述，原告所主張之事實，應堪以認定。
(三)按夫妻互負同居之義務，但有不能同居之正當理由者，不在此
  限，民法第1001條定有明文。因之夫妻互負同居義務，在婚姻
  關係存續中，苟非證明有不堪同居之虐待，或有其他正當理由
  ，即不得由一造拒絕同居，此有最高法院18年度上字第2129號
  、19年度上字第2693號判例意旨可資參照。又夫妻之一方以惡
  意遺棄他方在繼續狀態中，他方得向法院請求離婚，民法第10
  52條第1項第5款定有明文。夫妻之一方無正當理由而與他方別
  居，有違背同居義務之客觀事實，並有拒絕同居之主觀情事，
  即係民法第1052條第1項第5款所謂以惡意遺棄他方，最高法院
  29年度上字第254號亦著有判例。經查，被告自96年1月11日即
  出境，迄今未返家與原告同住，其客觀上自有違背同居義務之
  事實；而被告離家時間2年餘，且音訊全無，未與原告聯絡，
  足認被告主觀上亦確有拒絕同居之意思，則揆諸前開判例意旨
  ，被告顯係惡意遺棄原告在繼續狀態中，且本件復查無被告拒
  絕履行同居之正當理由，從而原告依民法第1052條第1項第5款
  規定訴請離婚，為有理由，應予准許。
(四)又原告另本於民法第1052條第2項之規定，提起本件訴訟請求
  裁判離婚，此種起訴之型態為重疊的訴之合併，其訴訟標的雖
  有數項，然僅有單一之聲明，法院應就原告所主張之數項訴訟
  標的逐一審理，如其中一項標的之請求為無理由時，仍須就他
  項標的之請求審判，若認其中一項請求為有理由，即可為原告
  勝訴之判決，就他項標的無須更為審判，法院如就數項標的同
  時判決，則為法所不許。因之，本院既認原告依民法第1052條
  第1項第5款之規定，請求裁判離婚為有理由，就他項標的自無
  須更為審判，併此敘明。
四、據上論結：本件原告之訴為有理由，依民事訴訟法第385條
    第1項前段、第78條、第87條第1項，判決如主文。
中    華    民    國    98    年    8     月    24    日
                      家事法庭    法  官  林富郎
以上正本係照原本作成。
如對本判決上訴，須於收受判決正本送達後20日內向本院提出上
訴狀，並繳納上訴費及附具繕本。
中    華    民    國    98    年    8     月    24    日
                                  書記官  劉毓如


司法院資訊處製作；財團法人民間司法改革基金會備份。
